【裁判字號】    95,消上,5
【裁判日期】    951206
【裁判案由】    損害賠償
【裁判全文】
臺灣高等法院民事判決                   95年度消上字第5號
上  訴  人  甲○○
            乙○○
共      同
訴訟代理人  莊國明律師
上  訴  人  中華航空股份有限公司
法定代理人  丙○○
訴訟代理人  劉法正律師
            邵達愷律師
            陳志傑律師
上列當事人間損害賠償事件，兩造對於中華民國95年7月10日台
灣台北地方法院94年度消字第9號第一審判決各自提起上訴，經
本院於95年11月22日言詞辯論終結，並判決如下：
    主    文
兩造上訴均駁回。
第二審訴訟費用由兩造各自負擔。
    事實及理由
一、上訴人（即被上訴人）甲○○、乙○○（以下簡稱甲○○2
    人）起訴主張：
  (一)上訴人甲○○、乙○○之父張育元、母黃璧芬於民國91年 5
    月25日下午由桃園中正國際機場，搭乘被上訴人中華航空股
    份有限公司（以下簡稱華航）所有編號CI611定期班機 (機
    型B747-200、國籍標誌及登記號碼B-18255)，欲飛往香港赤
    臘角國際機場，飛機於當日15時29分在澎湖縣馬公市東北方
    約23浬海面高度34,900呎處空中解體，墜毀海面，機上19名
    機組人員及206名乘客全數罹難。甲○○2人之父母張育元、
    黃璧芬亦無法倖免，有台灣澎湖地方法院檢察署相驗屍體證
    明書為憑。本件空難事件，經行政院飛航安全委員會（下稱
    飛安會）調查結果，認定華航有重大過失。華航係國內歷史
    最悠久、機隊陣容最龐大之航空公司，但華航所擁有之航空
    器，每隔幾年就發生一次重大空難事件，飛安事件頻傳，獨
    占國內最高失事紀錄，在全球飛安專業評估網站上「致命失
    事比率」亦高居全球之冠，顯示其疏於內部控管與對航空器
    之保養與維護，其飛安體系存在著無法清除之盲點，所屬航
    空器方會接二連三出事。83年名古屋空難事件發生後，華航
    並未徹底檢討飛安，改進缺失，因之87年02月16日又再發生
    大園空難，造成慘重傷亡。華航面對各方責難，應注意且能
    注意加重其對航空器妥善維修與保養之注意義務，保持其適
    航安全條件。但華航依舊麻木，仍疏於注意對航空器之檢查
    、保養、維修與內部控管，造成飛安之漏洞，讓不適航之
    CI611班機貿然飛行，才會於91年05月25日發生澎湖空難。
    華航之過失導致CI611班機失事，甲○○2人父母因之罹難死
    亡，華航之過失與甲○○2人父母之死亡有客觀之因果關係
    。
  (二)民用航空法第91條第1項前段規定表面上雖類似華沙公約第
    17條，但因民用航空法第91條第1項但書有「因可歸責於乘
    客之事由，或因乘客有過失而發生者，得免除或減輕賠償」
    之明文，只賦予航空器運送人於證明有可歸責於乘客之事由
    或因乘客有過失時，免除或減輕其賠償責任，不若華沙公約
    第20條賦予航空器運送人在證明自己或其代理人已採取必要
    措施以防止損害，或其本人或代理人不可能採取這些措施之
    情況下，得不負損害賠償責任。故民用航空法第91條第1項
    所定之責任，為「無過失責任」，而華沙公約第17條所定之
    責任，則為「推定過失責任」。航空器運送人依民用航空法
    第91條第1項所負之賠償責任既為無過失責任，則民法有關
    侵權行為以故意或過失為要件之規定，當因航空事故優先適
    用民用航空法而無適用民法之餘地，即使因事變或不可抗力
    而生之航空事故，航空器運送人仍應負責。綜觀我國民用航
    空法及航空客貨損害賠償辦法之立法精神，與1999年 5月28
    日通過並簽署之「國際航空運送統一若干規則公約」之精神
    不謀而合，採用「衡平的無限責任補償原則」，航空器運送
    人依民用航空法第91條第1項前段規定，對『每一乘客』應
    負之損害賠償，在新台幣（下同）300萬元之範圍內，運送人
    無論有無故意或過失，無論是否不可抗力，均應負責，請求
    權人亦無須為任何舉證；超過 300萬元部分，請求權人須證
    明乘客損失超過 300萬元或運送人有故意或重大過失。航空
    器失事之賠償責任，除民用航空法另有規定外，適用民法之
    規定。為民用航空法第99條所明定。民用航空法第91條第1
    項前段、第93條第 1項、航空客貨損害賠償辦法關於航空器
    運送人損害賠償責任之規定，係對「乘客」之損害賠償而言
    ，且以每一乘客為單位，於乘客死亡時，此項損害賠償請求
    權由其繼承人繼承。乘客之繼承人除得依民用航空法第91條
    第1項前段規定，向航空器之運送人求償外，如航空器之運
    送人構成侵權行為，亦得基於侵權行為之法則，依民用航空
    法第99條適用民法規定向航空器之運送人為損害賠償之請求
    ，此項損害賠償請求權，係基於民法之規定而生之固有權，
    自有別於依民用航空法第91條第1項前段、第93條第1項及航
    空客貨損害賠償辦法規定因繼承而取得之損害賠償請求權。
    是以民用航空法第91 條第1項、第93條第1項所取得之權利
    與依同法第99條規定適用民法相關規定所取得之權利，同為
    損害賠償請求權之原因，民用航空法第99條並非損害賠償之
    項目及範圍。
  (三)民用航空法第91條第 1項前段在立法上非僅採無過失責任主
    義之立法例，且賦予請求權人直接對航空器之使用人或運送
    人請求賠償之權。航空器之使用人或運送人通常為法人，請
    求權人無須證明該使用人或運送人應負賠償責任之事由。民
    用航空法第91條與第99條分屬不同之請求事由，民用航空法
    第99條非僅限於損害賠償之項目及範圍。依最高法院88年度
    台上字第1767號判決所示，乘客之繼承人非僅可依民用航空
    法及航空客貨損害賠償辦法，向航空器之運送人請求損害賠
    償，在航空器運送人之受僱人有故意過失時，並得依民法第
    188條第 1項、第194條之規定，向航空器之運送人請求精神
    慰撫金，如乘客之繼承人因而增加生活上之需要或支出殯葬
    費，或乘客對於其繼承人負有法定扶養義務者，則乘客之繼
    承人亦非不得依民法第192條第 1、2項之規定向航空器之運
    送人請求損害賠償。
  (四)華航所僱用之修復工程師即孫姓結構師應注意並能注意妥適
    維修編號Ｂ118255班機，而疏未注意，致該班機金屬疲勞，
    產生貫穿性裂痕，而於91年5月25日在澎湖外海上空解體，
    孫姓結構師涉有業務過失致死罪嫌，業經台灣澎湖地方法院
    檢察署提起公訴。孫姓結構師因執行職務，不法侵害上訴人
    父母之生命權，華航為僱用人，除應依民用航空法第91條第
    1項前段對上訴人負賠償責任外，並應依民用航空法第99條
    適用民法第188條第1項前段、第192條第1項、第194條之規
    定，與孫姓結構師連帶賠償上訴人乙○○支出殯葬費之損失
    ，並賠償甲○○2人所受精神損失。
  (五)乙○○依民用航空法第91條第1項前段及航空客貨損害賠償
    辦法第6條向華航請求賠償1,500萬元；依民法第194條規定
    向華航請求精神慰撫金1,500萬元；依民法第192條第1項規
    定向華航請求支出殯葬費之損失61萬元；合計3,061萬元，
    扣除華航已付之101萬元，華航尚應給付乙○○2,960萬元。
    原審判命華航給付1,460萬元，應再命給付1,500萬元。甲○
    ○依民用航空法第91條第1項前段及航空客貨損害賠償辦法
    第6條，向華航請求賠償額1,500萬元；依民法第194條規定
    向華航請求精神慰撫金1,500萬元；合計3,000萬元，原審判
    命華航給付1,500萬元，應再命給付1,500萬元。
  (六)聲明：
    Ａ、上訴聲明：
      1.原判決關於駁回上訴人後開第2、3項之訴及假執行聲請
        部分，暨命上訴人負擔訴訟費用之裁判廢棄。
      2.被上訴人華航應再給付上訴人乙○○ 1,500萬元及自94
        年9月24日起至清償日止按年息5%計算之利息。
      3.被上訴人華航應再給付上訴人甲○○ 1,500萬元及自94
        年9月24日起至清償日止按年息5%計算之利息。
      4.第一審關於命上訴人負擔訴訟費用部分及第二審訴訟費
        用均由被上訴人負擔。
    Ｂ、答辯聲明：
      1.上訴駁回。
      2.第二審訴訟費用由上訴人負擔。
二、被上訴人（即上訴人）華航則以：
  (一)飛安調查報告不得為不利華航之證據，華航雖有輕過失，然
    欠缺重大過失：
    飛安會對於飛航事故之調查，旨在避免類似飛航事故之再發
    生，不以處分或追究責任為目的（同法第5條第1項參照）。
    且，配合調查之對象，非唯個人，尚包含航空公司。倘可為
    民、刑事判決或責任追究之依據，難期航空公司戮力配合，
    有害飛航安全之提升，悖於立法意旨。專業準則之遵守，乃
    善良管理人之注意義務，苟欠缺者，屬抽象過失，非屬重大
    過失。航空器修復方式，非以修理手冊所載為必要，當以製
    造商態度為準，倘未予反對，其他方式亦足代之。69年香港
    機尾觸地事件發生後，華航之結構工程師礙於技術困難，乃
    決定不割除損壞區蒙皮，直接將加強補片裝釘於受損蒙皮上
    ，並將前揭方式告知製造商波音公司，其獲悉後，既未反對
    ，復未協助，華航之結構工程師乃認獲許可；既認前揭方式
    合宜，實不得以未按手冊修理，即認欠缺普通人之注意程度
    。又，飛安會之調查發現分為3類，即「與可能肇因有關之
    調查發現」、「與風險有關之調查發現」及「其他調查發現
    」。所謂「與風險有關之調查發現」係涉及飛航安全之風險
    因素，包括未直接導致本次事故發生之不安全作為、不安全
    條件及組織與整體性之安全缺失，以及雖與本件事故無直接
    關連但對促進飛安有益之事項。則「與風險有關之調查發現
    」與飛航事故無相當因果關係，不得作為過失衡量因素。
  (二)原審酌定之慰撫金過高：
  原審認華航具重大過失，本有違誤，更將之列為慰撫金酌定
    因素，而認甲○○2人就其父母分別受有750萬元之高額精神
    損失，依歷來之判決，飛航事故慰撫金之酌定，僅分別為
    50萬元、80萬元不等，原審所酌定者，約為前案10倍，應屬
    過高等語置辯。
  (三)聲明：
    Ａ、上訴聲明：
      1.原判決不利於華航部分廢棄。
      2.上開廢棄部分，甲○○2人於第一審之訴及假執行之聲
        請均駁回。
      3.第一審廢棄部分及第二審訴訟費用均由甲○○2人負擔
        。
    Ｂ、答辯聲明：
      1.上訴駁回。
      2.訴訟費用由甲○○2人負擔。
三、兩造不爭之事實：
  (一)甲○○2人起訴主張其父母張育元、母黃璧芬於91年05月25
    日下午由桃園中正國際機場，搭乘華航所有編號CI611定期
    班機，欲飛往香港赤臘角國際機場，飛機於當日15時29分在
    澎湖縣馬公市東北方約23浬海面高度34,900呎處空中解體墜
    毀海面，機上19名機組人員及206名乘客全數罹難（包含張
    育元、黃璧芬）之事實，業據提出戶籍謄本、台灣澎湖地方
    法院檢察署相驗屍體證明書為憑，且為華航所不爭執，堪信
    屬實。
  (二)乙○○支出殯葬費61萬元、華航已支付101萬元賠償費之事
    實，亦為兩造所不爭執。
四、兩造爭點之論述：
  華航自認就空難之發生係有過失，但抗辯係輕過失，非屬甲○
  ○2人主張之重大過失；另，甲○○2人主張依民用航空法第91
  條第1項、第93條第1項所取得之權利與依同法第99條規定適用
  民法相關規定所取得之權利，同為損害賠償請求權之原因，二
  者為各自獨立且併存之法律關係，屬訴訟上單純之合併，甲○
  ○ 2人得同時併為請求，民用航空法第99條並非損害賠償之項
  目及範圍等情，為華航所否認。是兩造之爭執點為：(一)華航就
  空難之發生是否有重大過失？(二)甲○○2人主張依民用航空法
  第91條請求，同時可併依民用航空法第99條適用民法第194條
  請求慰撫金，是否可採？
  (一)華航就空難之發生應負重大過失責任：
    1.華航未能詳實維修（前次事故，未依結構修理手冊之規
      範維修之）於前：
      華航所有本件失事客機於69年2月7日在香港機尾觸地，於
      同年 5月23日至26日完成永久性修理，惟修理補片覆蓋之
      區域不足以重建受損部位之強度，不符波音飛機公司結構
      修理手冊之規範，此部分已經是嚴重違反應行注意之義務
      ，結構修理手冊之規範係最低度之注意標準，也是最低度
      的修理驗收標準，可見該維修根本未達相關標準，本次飛
      行事故機身殘骸之比對（原審卷第61頁），與69年間機尾
      觸地維修（原審卷第63頁）之間，由其殘骸檢驗及結構分
      析（原審卷第71至73頁），配合航機解體前既存之連續裂
      紋（原審卷第76至78頁），可以確認機身之主疲勞裂紋及
      多處損傷之結合，已足夠造成局部疲勞裂紋，又因相互連
      結成一連續的裂紋，再由加強補片上所發現的環狀磨擦痕
      跡，及斷裂面上的規則亮紋及鍍鋁層擠壓變形現象，造成
      該機於解體前，機身上存在一至少71吋之長度，足以造成
      機身結構失效之連續裂紋（原審卷第74頁），可見該次「
      修理補片覆蓋之區域不足以重建受損部位之強度」不符波
      音飛機公司結構修理手冊之規範，造成該飛機「機身後段
      底部之結構失效而發生空中解體」，只要該飛機繼續飛行
      ，事故之發生僅時間的問題。
    2.華航未能遵期進行計畫內「腐蝕預防及控制計畫檢查」之
      相關維修於後：
      華航於事故前之維修檢查，皆未察覺B118255航空器於69
      年結構修理之缺失及補片下之疲勞裂紋，該機機身下腹部
      第二次腐蝕預防及控制計畫檢查時間應為86年11月，卻因
      該航空器之使用率較預期為低，導致檢查時間延遲而超過
      腐蝕預防及控制計畫之檢查時間，而華航之自我督察系統
      未發現此延遲檢查之現象，且自86年11月起，共有29項腐
      蝕預防及控制檢查項目未依華航維護計畫及波音高齡航空
      器腐蝕預防及控制計畫實施檢查，致使失事航空器自86年
      11月起即在未解決安全缺失之情況下運作，不僅違反普通
      人即可注意之義務，且揆諸本次失事導因於機身後段底部
      結構失效而發生空中解體，俱屬可歸責於華航之事由。
    3.按過失為注意之欠缺，民法上所謂過失，以其顯然欠缺普
      通人之注意者，為重大過失（最高法院42年台字第865 號
      判例參照）。所謂普通人之注意標準，在專業事務之領域
      中，就是至少要做到相關準則之標準，在專業事務中已經
      有相關準則之頒行或發布，即是最低標準，因為只要依循
      相關標準為之，自然屬於專業之最低判斷。飛航安全之維
      護是極專業之事項，但一定要有一個風險管理之最低驗收
      標準，這個標準就一般人之注意義務而言，就是遵守相關
      維修規範，如同開車的人就其車輛「定期保養」，而維修
      廠商「依原廠維修手冊」進行維修，係最低標準，華航捨
      此標準，未能詳實維修（前次事故，未依結構修理手冊之
      規範維修之）於前，又未能遵期進行計畫內「腐蝕預防及
      控制計畫檢查」之相關維修於後。而這些都是有客觀標準
      可以依循的，華航自屬應注意而未注意，而且是未達普通
      人之注意標準，應屬重大過失。
    4.華航抗辯其結構工程師礙於技術困難，決定不割除損壞區
      蒙皮，直接將加強補片裝釘於受損蒙皮上，並將前揭方式
      告知製造商波音公司，未遭反對，亦未獲協助，足認該方
      式合宜，不能以未按手冊修理，即認欠缺普通人之注意程
      度云云。按，廠商「依原廠維修手冊」進行維修，應屬最
      低之標準，華航自承「結構工程師礙於技術困難決定不割
      除損壞區蒙皮」，足證華航在該次維修有重大過失，如其
      維修有困難，衡情應送回原廠波音公司維修以確保安全，
      豈能以未獲波音公司反對或協助作為免責之藉口？此外，
      飛安會調查報告所載「與風險有關之調查發現」亦為直接
      或間接導致本件空難事故之原因，與本件飛航事故之發生
      具有客觀之因果關係，華航空言否認未舉證實說，實無可
      採。華航未盡普通人之注意義務，應屬重大過失，洵堪認
      定；其抗辯僅有輕過失云云，自無可取。
  (二)甲○○ 2人主張依民用航空法第91條及航空客貨損害賠償辦
    法請求，同時併依民用航空法第99條準用民法第194、192條
    請求，為單純訴之合併，並不可採：
    1.按「乘客於航空器中或於上下航空器時，因意外事故致死
      亡或傷害者，航空器使用人或運送人應負賠償之責。但因
      可歸責於乘客之事由，或因乘客有過失而發生者，得免除
      或減輕賠償。」，「乘客或航空器上工作人員之損害賠償
      額，有特別契約者，依其契約﹔特別契約中有不利於中華
      民國國民之差別待遇者，依特別契約中最有利之規定。無
      特別契約者，由交通部依照本法有關規定並參照國際間賠
      償額之標準訂定辦法，報請行政院核定之。」，「航空器
      失事之賠償責任及其訴訟之管轄，除本法另有規定外，適
      用民法及民事訴訟法之規定。」民用航空法第91條第 1項
      、第93條第 1項、第99條分別定有明文。準此，民用航空
      法第91條第 1項採取無過失責任，而交通部依民用航空法
      第93條第1項規定，訂定航空客貨損害賠償辦法第3條規定
      「航空器使用人或運送人，依本法第91條第1項前段規定
      對於每一乘客應負之損害賠償，其賠償額依下列標準。但
      被害人能證明其受有更大損害者，得就其損害請求賠償：
      １死亡者：新台幣 300萬元」，係為保障航空器之乘客於
      發生意外事故時，無庸舉證最少可獲得300萬元之賠償，
      並非就一次事故（一個損害事實）可有併存、依據不同法
      條有兩種之請求權，否則即與損害賠償之基本原則，即有
      損害斯有賠償之法理不符。再對照民用航空法第99條規定
      「航空器失事之賠償責任及其訴訟之管轄，除本法另有規
      定外，適用民法及民事訴訟法之規定。」，足證民用航空
      法與民法應該結合適用，民用航空法第91條係損害賠償之
      原因，而民用航空法第99條（適用民法之規定），為損害
      賠償之項次及範圍。
    2.次按損害賠償之計算，相關請求之細項，因為民用航空法
      未為進一步之規定，均適用民法之相關規定（民用航空法
      第99條稱適用而非準用），二者應結合適用。是甲○○2
      人主張依民用航空法之規定請求華航各賠償1500萬元，再
      依民法之規定請求精神慰撫金1500萬元，自無理由。依民
      用航空法之規定，其等主張受有 300萬元以上之更大損害
      ，固得請求賠償，但非得就同一空難事件，重複請求損害
      賠償甚明。關於原判決核准之精神慰撫金，華航主張過高
      ，甲○○ 2人則認為總賠償金額不足。按法院對於慰撫金
      之量定，應斟酌兩造之身分地位及經濟狀況等關係定之。
      經查，甲○○2人之父母因航空器失事而雙雙罹難，甲○
      ○2人之悲痛應非筆墨所能形容。甲○○主張為輔仁大學
      英國語文系畢業，91年度綜合所得355 萬5,995元、92年
      度綜合所得267萬6,454元、93年度綜合所得260萬3,960元
      、94年度綜合所得252萬0,419元，社經地價甚高；乙○○
      則為東海大學化學工程學系畢業，並獲銘傳大學管理科學
      研究所碩士，91年度所得總額339萬6,621元、92年度所得
      總額432萬8,936元、93年度所得總額448萬5,685元、94年
      度所得總額519萬0,119元，有甲○○2人提出之畢業證書
      、綜合所得稅結算申報書等影本附於原審卷第301頁以下
      可佐，華航對甲○○2人之學歷及社經地位並未爭執，堪
      信甲○○2人此部分之主張為可採。爰審酌甲○○2人之學
      歷及社經地位均高，因父母於本件事故罹難，精神痛苦不
      堪，永遠不能回復。華航係有相當資歷之航空事業，公司
      之資本總額高達 500億，有公司變更登記表附於原審卷第
      197頁可參，華航只要依相關維修規則或預定之時間為相
      關作業，本件疏忽「結構失效而空中解體」係可以避免，
      華航疏未注意致發生空難事件，過失情節重大。華航因重
      大過失導致本件飛航事故，但於事故發生時，主動給付罹
      難者家屬慰問金及喪葬補助費，並打撈搜尋遺體、召開家
      屬協調會等一切情狀，本院認原判決核准甲○○2人每1
      人1,500萬元慰撫金（就父母之死亡，華航侵害每一亡者
      之生命帶給甲○○2人各750萬元之精神損失，侵害兩名亡
      者之生命共帶給甲○○2人1,500萬元之精神損失），應屬
      妥適。甲○○2人主張得依民用航空法第91條及航空客貨
      損害賠償辦法請求，同時併依民法第194條、192條請求，
      為無理由，二者實應結合適用。
五、綜上所述，原審所命之給付，於法尚無違誤。兩造各就其敗
    訴部分上訴，指摘原判決不當，求予廢棄改判，為無理由，
    應駁回其上訴。
六、本件事證已臻明確，兩造其餘攻擊防禦方法，經審酌後，或
    與本件無涉，或與判決結果不生影響，毋庸一一論列。
七、據上論結，本件兩造之上訴，均為無理由，依民事訴訟法第
    449條第1項、第78條，判決如主文。
中    華    民    國    95    年    12    月    6     日
                    民事第二庭
                        審判長法  官  吳謙仁
                              法  官  李瓊蔭
                              法  官  蘇瑞華
正本係照原本作成。
如不服本判決，應於收受送達後20日內向本院提出上訴書狀，其
未表明上訴理由者，應於提出上訴後20日內向本院補提理由書狀
（均須按他造當事人之人數附繕本）上訴時應提出委任律師或具
有律師資格之人之委任狀；委任有律師資格者，另應附具律師資
格證書及釋明委任人與受任人有民事訴訟法第466條之1第1項但
書或第2項（詳附註）所定關係之釋明文書影本。
中    華    民    國    95    年    12    月    7     日
                              書記官  賴以真
附註：
民事訴訟法第466條之1（第1項、第2項）：
對於第二審判決上訴，上訴人應委任律師為訴訟代理人。但上訴
人或其他法定代理人具有律師資格者，不在此限。
上訴人之配偶、三親等內之血親、二親等內之姻親，或上訴人為
法人、中央或地方機關時，其所屬專任人員具有律師資格並經法
院認為適當者，亦得為第三審訴訟代理人。


司法院資訊處製作；財團法人民間司法改革基金會備份。
